臺灣板橋地方法院刑事判決　　　　　　 95年度簡上字第622號
上　訴　人
即　被　告　甲○○
上列上訴人即被告因詐欺等案件，不服本院九十五年度簡字第四
二三三號中華民國九十五年七月十八日第一審判決（聲請簡易判
決處刑案號：九十五年度偵字第一四一八０號），提起上訴，本
院管轄之第二審合議庭判決如下：
    主  文
上訴駁回。
    事  實
一、甲○○明知其資金調度陷於困難，已無支付貸款之資力，竟
    意圖為自已不法之所有之犯意及不法之利益，於民國九十五
    年一月二十三日，申請以動產抵押借款之方式，購買車號Ｚ
    Ｕ─六０六０號自用小客車一部，致使日盛國際商業銀行股
    份有限公司（下稱日盛銀行）承辦人員誤信其有支付貸款之
    資力，陷於錯誤，核准其申請，並於同日與甲○○簽訂「貸
    款暨動產抵押契約書」，而以動產擔保交易法所規定之動產
    抵押之方式，並以該車為標的物，設定擔保債權金額新臺幣
    （下同）九十四萬八千四百八十元之動產抵押，約定總貸款
    金額六十五萬元，無頭期款，貸款利率為年息百分之十九點
    九八，應自九十五年一月二十三日起分四十八期攤還本息，
    每期應付一萬九千七百六十元，在全部貸款未付清前，甲○
    ○不得將上開小客車出賣、出質、移轉或為其他處分，且約
    定上開汽車停放地點為甲○○位於臺北縣中和市○○路八二
    一號六樓之一住處，甲○○為該動產擔保交易之債務人，於
    九十五年一月二十五日完成動產抵押登記，嗣日盛銀行因陷
    於錯誤而撥付上述貸款予甲○○以償還部分購車款，復於九
    十五年三月十三日將上述擔保債權及動產抵押權讓與匯豐汽
    車股份有限公司（下稱匯豐汽車公司），並於同月十五日完
    成抵押權移轉登記。詎甲○○因銀行核准貸款並取得上開自
    用小客車後，旋於九十五年二月間某日在臺北縣中和市○○
    路○段五三七號，將該車出質典當予「和信當舖」，得款四
    十萬元，致匯豐汽車公司難以尋得該自用小客車之占有及行
    使抵押權而受有損害。後因甲○○所簽發用以支付第一期貸
    款之支票（發票日九十五年二月二十日、面額一萬九千七百
    六十元），經持票人於同年三月七日提示，因存款不足而退
    票，且匯豐汽車公司人員遍尋甲○○無著，始知受騙。
二、案經匯豐汽車公司訴由臺灣板橋地方法院檢察署檢察官偵查
    後聲請簡易判決處刑。
    理  由
一、訊據上訴人即被告甲○○對於上開時地，以動產抵押借款方
    式貸款購買上開小客車，並於取得上開小客車後，旋將該車
    出質典當予「合信當舖」，得款四十萬元，致生損害於告訴
    人匯豐汽車公司之事實坦承不諱，核與告訴代理人張嬰文於
    偵查中指訴情節相符，並有貸款暨動產抵押契約書、動產抵
    押設定契約書、移轉契約書、被告簽發之支票、退票理由單
    影本、查訪紀錄單及照片各一件在卷可稽，被告違反動產擔
    保交易法犯行，應堪以認定。
二、被告甲○○矢口否認詐欺取財部分之犯行，辯稱：伊購買上
    開車輛是為了代步，且伊購車貸款時有經營飲料店，帳戶內
    有一、二十萬元之資金可供週轉，有支付二萬元分期貸款之
    能力，是伊購車貸款當時並沒有經濟狀況不佳之情形，也沒
    有要向銀行詐欺的意思，是因伊借錢給母親，加上要支付前
    妻離婚贍養費，導致事後資金週轉困難，才會將該車拿去典
    當，而伊後來有跟債權人協調分期償還欠款，但債權人不同
    意云云。惟查：
  (一)被告上開詐欺取財之犯罪事實，業據告訴代理人張嬰文指訴
    綦詳，並有上開貸款暨動產抵押契約書、動產抵押設定契約
    書、移轉契約書、被告簽發之支票、退票理由單影本、查訪
    紀錄單及照片可稽。
  (二)被告雖以前詞置辯，然被告所簽發用以支付第一期貸款之支
    票（發票日九十五年二月二十日、面額一萬九千七百六十元
    ），經持票人於同年三月七日提示，因存款不足而退票一節
    ，此有上開支票、退票理由單影本及臺灣票據交換所九十六
    年一月三日以台票總字第０九００００一０三號函附之被告
    支票帳戶存款不足退票明細表各一件在卷可稽。又觀之上開
    被告支票帳戶存款不足退票明細表所示，被告所申請聯邦商
    業銀行中和分行之支票帳戶（帳號00000000000
    0）於九十五年一月二十五日、同年二月九日、十六日因存
    款不足而拒絕之退票紀錄，並於同年二月二十日、三月七日
    、九日、十四日、四月十四日、十七日、五月十日、六月十
    五日、二十六日、七月三十一日、九月二十五日、十二月十
    五日因存款不足而有退票紀錄，是被告於九十五年一月購買
    上開車輛申請貸款期間，其所申請上開支票帳戶已有存款不
    足之退票紀錄。再徵之聯邦商業銀行中和分行九十五年十月
    十一日九五聯銀中外字第一六六號函附被告之活期儲蓄存款
    帳戶（帳號000000000000、00000000
    0000）、支票存款帳戶（帳號00000000000
    0）之交易明細表所示，被告於購車前之活期存款帳戶餘額
    分別為零元（帳號000000000000部分；九十四
    年十二月二十八日）、四百零一元（帳號00000000
    0000；九十四年十二月二十一日），而其上開支票存款
    帳戶於九十五年一月十九日之餘額六千零八十五元，而同年
    一月二十三日雖有二筆現金收入分別為三萬三千四百六十九
    元、一萬三千零五十八元，但亦有交票扣帳、轉帳等支出分
    別為三萬元、七千四百八十五元、五萬元及二萬九千零五十
    五元，同日（一月二十三日）最後支票存款餘額為一萬六千
    零三元；又被告向聯邦商業銀行三重分行申請之活期儲蓄存
    款帳戶（帳號000000000000），前於九十一年
    七月八日已結清帳戶等情，亦有該銀行九十五年十月二十六
    日九十五聯三字第二二一號函及所附交易往來明細紀錄影本
    在卷可稽，顯見被告於九十五年一月二十三日購車貸款時，
    其上開活期存款、支票帳戶內之款項總合，顯不足以繳付第
    一期之貸款一萬九千七百六十元甚明，是被告辯稱：伊購車
    貸款時存款帳戶內有一、二十萬元存款，可供繳交購車貸款
    云云，自非足採。
　(三)又被告於偵查中供承：伊因經商失敗，須現金周轉，所以才
　  拿車去向銀行貸款等語，復於準備程序中供承：伊從九十一
    年二月起開珍珠奶茶飲料店，九十四年年底、九十五年初該
    飲料店資金週轉出現問題，因為飲料店的營收沒有那麼理想
    ，且伊從九十二年左右到九十四年底陸陸續續資助伊母親共
    二百萬元，加上伊玉山、聯邦、國泰世華三家銀行信用貸款
    每月合計約要繳五萬元左右，伊那時資金很吃緊等語，且於
    本院審理中供承：購車時伊從事飲料店生意，當時還沒有要
    將飲料店頂讓，當時飲料店的收入是馬上進、馬上出，後來
    因為店頂讓出去，所以貸款繳不出去，而該店是於九十五年
    二月間頂讓出去，九十五年一月時伊就登報要頂讓該飲料店
    等語；另證人即被告母親丙○○於本院審理中證述：伊從九
    十四年中旬起陸續跟被告拿錢，被告每個禮拜都會給伊三、
    五萬元生活費等語，顯見被告向日盛銀行申請購車貸款時，
    其因經商投資、親友借貸等原因而急需資金週轉，被告甚至
    於九十五年一月間即開始登報要將其經營之飲料店頂讓以換
    取現金週轉，足徵被告購車貸款當時之資金調度確已陷於困
    難，其已無支付貸款之資力至明。至被告辯稱：伊因借錢給
    母親丙○○，加上要支付前妻離婚贍養費，導致購車貸款後
    資金週轉困難才將車輛典當云云，惟證人丙○○自九十四年
    中旬起即陸續跟被告拿三、五萬元生活費等情，業據證人丙
    ○○證述如前，而證人丙○○雖於本院審理中證稱：伊於九
    十五年三月向被告拿三十五萬元，並於同年六月向被告拿五
    十萬元，都是拿現金給伊等語，但與被告供稱其以開票方式
    借錢給母親丙○○等語不符，而被告亦未能提出其他證據佐
    證其於本件購車貸款後確有借貸上述金錢予丙○○，則被告
    上開所辯之真實性，顯難採信。又被告於本件購車貸款當時
    之資金調度已陷於困難，並無支付貸款之資力，已如前述，
    是證
　　人即被告前妻乙○○於本院審理中雖證述：伊與被告於九十
    五年一月二十七日離婚時有約定被告離婚後要每月支付贍養
    費二萬元，被告簽完離婚協議書後一個月就開始支付贍養費
    至今等語，並據被告提出其與證人乙○○簽訂之離婚協議書
    一份在卷可稽，但被告上開贍養費支出係其本件購車貸款後
    發生，對於被告購車貸款時已無支付貸款資力之情形，不生
    影響，自難據為被告有利之認定。綜上，足徵被告於本件貸
    款時其經濟狀況已陷於窘困之情狀，並無支付購買分期貸款
    之資力，而被告知其經濟狀況不佳，已無購車償付貸款之能
    力，仍隱瞞上情，向日盛銀行申請貸款，致使日盛銀行承辦
    人員誤信其有支付貸款之資力，陷於錯誤，核准其申請並撥
    付貸款六十五萬元後，被告竟於九十五年二月間某日即將該
    車典當，並將典當所得價款供己花用，甚且至今仍未將任何
    分期貸款金額償還告訴人公司，是被告自始主觀上即有不法
    所有之意圖甚明，被告上開所辯，應係卸責之詞，不足採信
    ，被告詐欺取財犯行亦堪認定。本案事證明確，被告犯行洵
    堪認定，應依法論科。
三、論罪部分：
（一）查被告行為後，刑法於九十四年二月二日修正公布，於九
      十五年七月一日施行。按行為後法律有變更者，適用行為
      時之法律，但行為後之法律有利於行為人者，適用最有利
      於行為人之法律，現行刑法第二條第一項訂有明文。此條
      規定乃與刑法第一條罪刑法定主義契合，而貫徹法律禁止
      溯及既往原則，係規範行為後法律變更所生新舊法律比較
      適用之準據法，是刑法第二條本身雖經修正，但刑法第二
      條既屬適用法律之準據法，本身尚無比較新舊法之問題，
      應一律適用裁判時之現行刑法第二條規定以決定適用之刑
      罰法律，合先敘明。又以本次刑法修正之比較新舊法，應
      就罪刑有關之共犯、未遂犯、想像競合犯、牽連犯、連續
      犯、結合犯，以及累犯加重、自首減輕暨其他法定加減原
      因（如身分加減）與加減例等一切情形，綜其全部罪刑之
      結果而為比較，最高法院九十五年五月二十三日九十五年
      度第八次刑庭會議決議可資參照。經查：
  １、刑法第三百三十九條第一項詐欺取財罪，法定刑得科或併
      科銀元一千元以下罰金，依修正後刑法施行法增訂第一條
    　之一：「中華民國九十四年一月七日刑法修正施行後，刑
      法分則編所定罰金之貨幣單位為新臺幣。九十四年一月七
      日刑法修正時，刑法分則編未修正之條文定有罰金者，自
      九十四年一月七日刑法修正施行後，就其所定數額提高為
      三十倍。但七十二年六月二十六日至九十四年一月七日新
      增或修正之條文，就其所定數額提高為三倍」及修正後刑
      法第三十三條第五款：「主刑之種類如下：五、罰金：新
      臺幣一千元以上，以百元計算之」等規定，是依修正後之
      法律，刑法第三百三十九條第一項詐欺取財罪所得科處之
      罰金刑最高為新臺幣三萬元、最低為新臺幣一千元；然依
      被告行為時之刑罰法律，即罰金罰鍰提高標準條例第一條
      前段規定之提高倍數十倍及刑法第三十三條第五款規定之
      罰金最低額一元計算，該罪之罰金刑最高為銀元一萬元，
      最低額為銀元一元，若換算為新臺幣，最高額雖與新法同
      為新臺幣三萬元，然最低額僅為新臺幣三元。因此，比較
      上述修正前、後之刑罰法律，自以被告行為時關於科處罰
      金刑之法律較有利於被告。
  ２、又被告行為時之易科罰金折算標準，修正前罰金罰鍰提高
　    標準條例第二條前段（現已刪除）規定，就其原定數額提
　    高為一百倍折算一日，則本件被告行為時之易科罰金折算
   　 標準，應以銀元三百元折算一日，經折算為新臺幣後，應
    　以新臺幣九百元折算為一日。惟修正公布施行之刑法第四
      十一條第一項前段則規定：「犯最重本刑為五年以下有期
      徒刑以下之刑之罪，而受六個月以下有期徒刑或拘役之宣
      告者，得以新臺幣一千元、二千元或三千元折算一日，易
      科罰金。」比較修正前後之易科罰金折算標準，以九十五
      年七月一日修正公布施行前之規定，較有利於被告，則應
      依刑法第二條第一項前段，適用修正前刑法第四十一條第
      一項前段、修正前罰金罰鍰提高標準條例第二條規定，定
      其易科罰金之折算標準。
  ３、刑法第五十五條牽連犯之規定亦經修正刪除，是於新法修
      正施行後，既已刪除牽連犯之規定，則被告所犯各罪應依
　    數罪併罰之規定分論併罰。比較新舊法之規定，修正後之
　    規定並非較有利於被告，依刑法第二條第一項前段之規定
　    ，應適用行為時之法律，即適用修正前刑法第五十五條牽
　    連犯之規定。
　４、綜合上述各條文修正前、後之比較，揆諸前揭最高法院決
　　　議及修正後刑法第二條第一項前段、後段規定之「從舊、
  　　從輕」原則，自應適用被告行為時之法律，予以論處。
（二）查被告以詐欺手法，使日盛銀行陷於錯誤撥付貸款予被告
　　　，核被告此部分所為，係犯刑法第三百三十九條第一項之
  　　詐欺取財罪；被告為動產擔保交易之債務人，其意圖不法
      之利益，將標的物典當出質，致生損害於告訴人，核被告
      此部分所為，係犯動產擔保交易法第三十八條之罪。又被
      告以訂立動產抵押契約為手段，達成詐欺取財之目的，其
      所犯上開二罪有方法目的之牽連犯關係，應依修正前刑法
      第五十五條規定，從一重之詐欺取財罪處斷。
四、原審詳加審認，以被告犯行明確，依刑事訴訟法第四百四十
    九條第一項前段、第三項、第四百五十四條第二項，動產擔
    保交易法第三十八條，刑法第二條第一項前段、第十一條前
    段（原審漏載）、第三百三十九條第一項、（修正前）第五
    十五條後段、（修正前）第四十一條第一項前段，罰金罰鍰
    提高標準條例第一條前段、修正前第二條，並審酌被告被告
    之素行、犯罪之動機、目的、所詐得六十五萬元之金額，及
    犯後態度等一切情狀，量處有期徒刑四月，並諭知如易科罰
    金，以銀元三百元折算一日。其認事用法，核無不合，量刑
    亦屬妥適。又本案經綜合比較有關刑法第三百三十九條第一
    項、第三十三條第五款、第四十一條第一項前段及罰金罰鍰
    提高標準條例第二條之修正公布施行前、後之規定後，應認
    行為後之法律並無較有利於行為人，依修正後刑法第二條第
    一項前段之規定，仍應適用行為時法，俱如前述，則原判決
    以修正前刑法第三十三條、第四十一條、第五十五及修正前
    罰金罰鍰提高標準條例第二條等規定為有利於被告，而適用
    被告行為時法亦無不當，附此敘明。被告猶執陳詞上訴否認
    詐欺取財部分之犯行，核無理由，應予駁回。
據上論斷，應依刑事訴訟法第四百五十五條之一第一項、第三項
、第三百六十四條、第三百六十八條，判決如主文。
本案經檢察官黃怡華到庭執行職務。
中　　華　　民　　國　　96　　年　　1 　　月　　25　　日
                  刑事第十六庭  審判長法　官  白光華
                                      法　官  曾淑娟
                                      法　官  楊志雄
以上正本證明與原本無異
本件不得上訴
                                      書記官  陳春銘
中　　華　　民　　國　　96　　年　　1 　　月　　25　　日
